臺灣高雄地方法院刑事判決　　　　　　　　　　　　　九十一年度訴緝字第三四號
　　公　訴　人　臺灣高雄地方法院檢察署檢察官
　　被　　　告　丙○○
　　指定辯護人　公設辯護人 戊○○
右列被告因貪污等案件，經檢察官提起公訴（八十五年度偵字第二九一七三號、八十
六年度偵字第六七八號），由甲○通緝到案並更新審理，甲○判決如左：
    主  文
丙○○依據法令從事公務之人員，共同對於主管之事務，直接圖利，處有期徒刑貳年
陸月，褫奪公權參年。
偽造之「高雄市政府環保局大林蒲(2)」印文共玖拾枚均沒收。
    事  實
一、緣高雄市政府工務局為防止建築工程於施工中產生的廢棄物任意傾倒而造成髒亂
    ，妨礙公共安全、公共交通、公共衛生及影響市容觀瞻，特於民國八十一年十月
    二十八日，頒定實施「高雄市政府工務局管制建築廢棄物處理方案」，根據該方
    案第三條及第四條規定，建築工程於申報基礎勘驗時，承造人必須提示廢棄物管
    制卡，以供查核與申請建築執照時就地基或地下室開挖所產生之廢棄土（物）估
    算數量是否相符（誤差百分之十以內者視同符合規定），相符者始准繼續辦理勘
    驗。丙○○、丁○○〔經上訴二審中〕、乙○○〔已另行審結〕係高雄市政府環
    境保護局大林蒲填海工程管理中心（下稱大林蒲填海中心）清潔管制隊隊員，均
    為依據法令從事公務之人員，丁○○為資深隊員而任該隊班長，負責督導隊員辦
    理高雄市之建築營造業者進場傾倒廢棄土、廢棄物之簽證、登記業務，檢視運送
    廢棄土、物車輛有無至傾倒現場妥予傾倒及經辦隊員之請假手續等；丙○○、乙○○則係負責辦理高雄市之建築營造業者進場傾倒廢棄土、廢棄物之簽證、登記
    業務。丙○○因病曾於八十四年十一月十四日至八十四年十一月二十五日請假並
    未上班，竟仍於恢復上班後某日週六中午下班時分，明知承造台灣省自來水公司
    第七區管理處在高雄市○○區○○段第四七、四七─九、七二、七三─四、八八
    號土地所起造之建築物「色與臭改善工程」之萬有營造有限公司（下稱萬有公司
    ）於該期間內，並未載運進入大林蒲填海中心傾倒建築之廢棄土、物，又明知班
    長丁○○偕同一不知名之載運廢土司機所持三張高雄市政府工務局發給萬有公司
    之空白「高雄市建築物廢棄土管制卡」（下稱管制卡，黃色，俗稱土單或黃單）
    至該中心大門警衛室，要求於其請病假時之職務代理人乙○○及其本人，在該三
    張空白管制卡之簽名欄內簽名，丙○○竟明知其於該期間請病假未上班而由乙○○代理，乙○○亦明知該期間內萬有公司並未載運廢棄土進入大林蒲填海中心傾
    倒廢棄土，詎丙○○、乙○○竟與丁○○基於共同犯意之聯絡，由丁○○指示該
    二人在管制卡內簽名，資以證明萬有公司確有於該段期間進入該中心傾倒廢棄土
    ，計丙○○則計簽名三十二次，乙○○計簽名五十八次，而共同偽造萬有公司確
    實於八十四年十一月十六日至八十四年十一月廿五日進入大林蒲填海中心傾倒廢
    棄土、物之管制卡，總計簽證二二五Ｏ噸廢棄土進入該中心內傾倒，依每噸廢棄
    土載運傾倒費用新台幣（下同）一百零八元計算，直接圖利萬有公司減免至施工
    地點運送廢棄土至大林蒲填海中心之運費約十三萬餘元（每噸一百零八元計）。
    而丁○○取得丙○○、乙○○所簽證之上開不實管制卡後，即交與在警衛室等待
    取單之不詳姓名司機持回交給不知情之萬有公司實際負責人謝發中，並於該公司
    向高雄市政府工務局申請基礎勘驗時，提出上開三張丁○○、乙○○、丙○○共
    同偽造之不實簽名及經不詳姓名之人加蓋偽造高雄市環境保護局證明建築營造業
    者進入大林蒲填海中心傾倒廢棄土、物日期及數量之專用編號(2)簽證章之管制卡
    三張，向高雄市工務局送審，致高雄市政府工務局建築管理科不知情之承辦人洪
    爐得據以形式審查通過，足以生損害於高雄市政府工務局對於建築物使用執照核
    發之正確性。
二、案經法務部調查局高雄市調查處移送台灣高雄地方法院檢察署檢察官偵查起訴。
    理  由
一、訊據被告丙○○坦承係負責辦理高雄市之建築營造業者進場傾倒廢棄土、廢棄物
    之簽證、登記業務。雖供承於八十四年十一月十四日至八十四年十一月二十五日
    萬有公司於該期間內，確未載運廢土進入大林蒲填海中心傾倒，其於三張高雄市
    政府工務局發給萬有公司之空白黃單之簽名欄內簽名，計簽名三十二次之事實不
    諱，惟辯稱：是因班長即同案被告丁○○說先前所簽之白單錯誤，且伊是受丁○○指示，由伊與同案被告乙○○補簽等語。惟查，被告丙○○於檢察官偵查中及
    甲○八十八年三月十六日之前訊問筆錄皆矢口否認有前開大林蒲填海中心核發予
    萬有公司之空白黃單簽證章下之簽名欄內簽名之事實，嗣於八十八年四月十三日
    後始供承：核發萬有公司管制卡之簽證章下簽名欄內簽名是伊所簽的，簽名時乙○○也在場，我與他一起簽，是他（指丁○○）拿來說我們簽錯了，叫我們補簽
    ，我是簽完名下班我就走了，是丁○○拿來叫我們補簽的等語（見甲○八十八年
    四月十三日訊問筆錄）；復承：管制卡是以前就簽過了，因為班長說有錯誤，所
    以我才照白單上的資料重新簽在黃單上（見甲○八十八年五月二十五日訊問筆錄
    ）。互核被告乙○○於法務部調查局南部機動組（下稱南機組）供稱：前述三張
    「高雄市建築物廢棄土管制卡」，是在丙○○病假結束後，由本中心勤務班長丁○○要求我與丙○○在空白的「高雄市建築物廢棄土管制卡」上簽名，當時有載
    運廢土之司機、丁○○班長、丙○○及我四人在場，我簽完名後即先行離去，實
    際上「萬有」公司承造台灣省自來水公司在高雄市○○區○○段所開挖的廢土並
    未傾倒至本中心，所以本中心廢棄物進場登記表並無登錄前述三張管制卡所載之
    廢棄土進場傾倒紀錄.... 該三張廢棄土管制卡上簽名是丁○○班長叫我簽的，
    簽名時管制卡是空白的，沒有蓋簽證章，係因傾倒廢棄土司機拿廢棄物管制卡（
    白單）來要求更換為廢棄土（黃單）管制卡等語（見八十五年度偵字第二九一七
    三號偵查卷第五頁）；足徵被告事後於甲○所供稱之情節要屬實在；且上開三張
    管制卡上「丙○○」之簽名，確是被告丙○○之筆跡，此已經法務部調查局鑑定
    屬實，有法務部調查局八十五年八月六日（八五）陸二字第85090216號鑑定函附
    卷可參。被告丙○○先前供稱伊未補簽、是他人偽造其簽名云云，即無可信。再
    查，被告丙○○業經於大林蒲填海中心任職有十多年，對該中心運作情形即應知
    之甚稔，是被告於管制卡上簽名時，即應先查知廢棄土進場傾倒紀錄之有無及明
    知大林蒲填海中心內所謂白單〔廢棄物〕、黃單〔廢棄土〕之別，其竟仍應丁○○之與在不知明之司機之要求下，簽名於管制卡上，顯屬可疑，又查，丙○○於
    南機組訊問時供稱：於八十四年十一月十四日至八十四年十一月二十五日伊因血
    醣過高而引發胸痛及腸胃阻塞無法排泄等重病，不得不住院治療，所以在該期間
    伊係因請病假未上班。... 該三張確是我親簽，我認為係因該土單之持有人萬有
    公司或其委託之廢棄物（土）處理者所屬或僱用之卡車司機在事後，拿來要我補
    簽名，補蓋章的，此種情形係因卡車司機將已簽名蓋章之土單繳回公司後，因傾
    倒日期過期而無法申領使用執照，乃又拿回來要我等負責在中心大門辦理傾倒簽
    證、登記之隊員重新簽名及調撥簽證日期後再蓋章，而我也是在此情形下，基於
    認識對方不便拒絕，才予補簽名，補蓋章；經我詳視該三張土單，我認為有關乙○○簽名部分應係由乙○○本人所簽無誤，另因為八十四年十一月十四日至八十
    四年十一月二十五日，我請病假住院期間是由乙○○代理職務，所以才會發生我
    與乙○○混簽在一起的情形，不過我因請病假未到班，所以絕不該於事後補簽；
    伊承認確有不實登載該紙高雄建築廢土管制卡上簽名欄之簽名三十二次等犯行等
    語（見八十五年度偵字第二九一七三號偵查卷第十一、十二頁即法務部高雄市調
    查處簡稱市調處於八十五年十二月四日之調查筆錄）；顯見被告事後避重就輕辯
    稱：因丁○○表示是填錯要另補簽云云，要係圖卸之詞，應無可採。並有該「高
    雄市建築物廢棄土管制卡」三張在卷足佐，足證依經驗法則判斷，案發時之供述
    較少權衡利害得失或受他人干預，比之事後翻異之詞為可信，且綜上各節並無證
    據可證被告於市調處所作初供係虛偽者，可見被告丙○○於市調處時自白核與事
    實相符；而八十四年十一月十六日至八十四年十一月廿五日，萬有公司實際上並
    未進入大林蒲填海中心傾倒廢棄土、物，此有廢棄物進場登記表一冊在卷可稽，
    足見該三張管制卡之簽證內容與事實確有不符。被告犯行明確，已堪認定。
三、又依該不實管制卡上計有丙○○簽名三十二次，乙○○簽名五十八次，偽造萬有
    公司確實於八十四年十一月十六日至八十四年十一月廿五日進入大林蒲填海中心
    傾倒廢棄土，總計簽證二二五Ｏ噸廢棄土進入該中心內傾倒，依每噸廢棄土載運
    傾倒費用一百零八元計算，直接圖利萬有公司減免至施工地點運送廢棄土至大林
    蒲填海中心之運費約十三萬餘元（每噸一百零八元計），此亦經同案被告謝發中
    、呂世輝陳述在卷，且萬有公司向高雄市政府工務局申請基礎勘驗時，亦提出上
    開三張不實簽名之不實資料，持向高雄市工務局送審，致高雄市政府工務局建築
    管理科不知情之承辦人洪爐得據以審查通過，而洪爐得就承造公司所提出之管制
    卡，僅作形式上審查廢土數量是否符合即予以登載，並不實質上調查管制卡所載
    之廢土數量是否均為本案建築工地之廢土，並據洪爐得證述甚詳，足以生損害於
    高雄市政府工務局對於建築物使用執照核發之正確性。事證明確，被告上開犯行
    足堪認定。
四、查被告丙○○自七十一年間由高市環保局小港清潔區隊調至大林埔填海工程管理
    中心，擔任該中心隊員，於八十八年間退休，業經被告陳明在卷，核被告係依據
    法令從事公務之人員，又查高雄市建築物廢棄土管制卡係由高雄市政府發行，於
    建築物承造廠商開挖建築基地所得之土運送至指定之廢棄土管制站時，由管制站
    人員查核後蓋用戳章及簽名，並填載進場卡車之車號及廢棄土之數量，足以表示
    承造廠商載運建築廢棄土至指定管制站之數量，雖屬公文書，但該管制卡是為管
    制建築工地之廢土有無依規定傾倒於特定地點，偽造者均係為一時便利，為申請
    基礎勘驗時使用一次，即不會再有使用機會，與一般公文書相較，對社會公眾所
    造成損害較輕，其性質應係與通行證、查訖證、放行證、稽查證等特種文書相同
    。核被告丙○○偽造上開不實資料於管制卡，直接圖利萬有公司減免至施工地點
    運送廢棄土至大林蒲填海中心之運費約十三萬餘元（每噸一百零八元計），並提
    供該經偽造之管制卡予不知情之萬有公司實際負責人謝發中，憑向高雄市政府工
    務局申報基礎勘驗，致高雄市政府工務局承辦人洪爐得，誤認萬有公司確有依規
    定將開挖之廢土傾倒於南星計劃區大林蒲填海工程區內，而在職務上所掌管之高
    雄市政府工務局建造執照現場勘驗項目表公文書上「廢棄土物」一欄記載合格，
    足以生損害於高雄市政府對建築廢棄土之管理，核其犯罪時間係八十四年十一月
    間，核犯八十一年七月十七日修正公佈之「貪污治罪條例」第六條第一項第三款
    之圖利罪及刑法第二百十六條、第二百十二條之行使特種文書罪，及同法第二百
    十四條使公務員登載不實罪，並為間接正犯。其偽造管制卡之低度行為為行使之
    高度行為所吸收，不另論罪。公訴人認偽造管制卡行使，係犯刑法第二百十六條
    、第二百十一條行使偽造公文書罪，尚有未洽，此部分起訴法條應予變更。被告
    丙○○與乙○○、丁○○就前開犯行，有犯意聯絡及行為分擔，均為共同正犯。
    被告丙○○所犯上開三罪間有方法結果之牽連關係，應依刑法第五十五條後段從
    一重之貪污治罪條例第六條第一項第三款規定處斷。又被告行為後，貪污治罪條
    例曾經於八十五年十月二十三日條正公佈該條例全文二十條及於九十年十一月七
    日修正公佈該條例第六條條文，被告之犯罪行為時間為八十四年十一月間，經比
    較新舊貪污治罪條例第六條規定，應以八十一年七月十七日修正公佈「貪污治罪
    條例」第六條第一項第三款之規定對被告較為有利，依刑法第二條第一項但書規
    定，應適用八十五年修正前之「貪污治罪條例」處斷。而被告丙○○對於上開犯
    行於法務部調查局高雄市調查處調查時自白犯罪，依同條例第十條規定減輕其刑
    ；爰審酌被告丙○○為依法從事公務之人員，不知謹慎依法管制廢棄土，明知萬
    有公司之廢土並未載運進入大林蒲填海工程區內，竟偽填不實管制卡，圖利萬有
    公司，並使萬有公司提出於高雄市政府工務局，足以生損害於高雄市政府就廢棄
    土管制之公眾利益，所為破壞高雄市政府管制廢棄土之成效，使建築廢土無法有
    效管制，犯後僅曾於調查局偵訊中部分坦承犯行等一切情狀，分別量處如主文所
    示之刑，並依修正前同條例第十七條規定宣告褫奪公權。前開如事實欄所載之「
    高雄市政府環保局大林蒲(2)」印文共玖拾枚，不問屬於犯人與否，依刑法第二百
    十九條之規定，併予宣告沒收。
四、公訴人移送併辦意旨略以（八十七年度偵字第七四八四號）：被告於八十四年九
    月間，續有不實登載廢棄土管制圖利大陽營造股份有限公司之犯行，且此部份犯
    行與前揭論罪科刑部分有連續犯之裁判上一罪關係云云。惟查，被告前曾受許德
    昭於八十四年十一月間，以萬事通通運股份有限公司（下稱萬事通公司）靠行司
    機名義，承攬華春營造有限公司（下稱華春公司）承造呂元實業股份有限公司（
    下稱呂元公司）在高雄市○○區○○段五三一號土地所起造「呂元店鋪住宅」之
    土方棄運工作，惟許德昭因僅有二輛卡車無法完成棄運工作，乃請友人陳龍水鳩
    僱十餘輛大卡車一起清運，惟許德昭並未將高雄市工務局核發之管制卡交給協運
    之卡車司機，以便隨車於傾倒時辦理簽證，竟另以四萬五千之代價，委託有共同
    犯意聯絡之呂世輝代為處理管制卡之簽證事證，更將其所載之土方載往高雄市覆
    鼎金、高雄縣烏松鄉之二處農地傾倒，未依高雄市政府工務局管制建築廢棄棄物
    處理方案之規定，運往指定之「西青埔衛生掩埋場」或「大林蒲填海中心」傾倒
    。嗣呂世輝於取得許德昭所交付之空白管制卡後，即偽造高雄市政府環境保護局
    證明建築營造業者進入大林蒲填海中心傾倒廢棄土、物日期及數量之專用編號(1)
    簽證章，蓋在管制卡共三ＯＯ次，並偽簽大林蒲填海中心隊員丙○○之簽名共三
    三Ｏ次，簽證日期自八十四年十一月二十三日至八十四年十二月四日，計偽造簽
    證數量共七五ＯＯ噸之建築廢棄土、物進入大林蒲填海中心傾倒，之後華春公司
    於申請基礎勘驗時，乃提供該十張由許德昭交付之管制卡送審，致高雄市政府工
    務局建築管理科不知情之承辦人劉賜彬據以審查過，足以生損害於高雄市政府工
    務局對於建築物使用執照核發之正確性，此有甲○八十六年訴字第二一０四號判
    決附卷可稽，顯徵管制卡多有受偽造之情事，又移送被告之犯行，並無任何積極
    事證資料供甲○審查，是被告是否有前開犯行，要屬可疑，尚難即認送請併辦部
    份與前揭論罪科刑部分有何裁判上一罪關係，自應退由檢察官另行偵查辦理。
據上論斷，應依刑事訴訟法第二百九十九條第一項前段、第三百條，刑法第二條第一
項但書、第二十八條、第二百十六條、第二百十二條、第二百十四條、第二百十九條
、第三十七條第三項，修正前之貪污治罪條例第六條第一項第三款、第十條、第十七
條，罰金罰鍰提高標準條例第一條前段，判決如主文。
本案經檢察官林敏惠到庭執行職務。
中      華      民      國    九十一    年    十二    月    十九    日
                                  臺灣高雄地方法院刑事第四庭
                                      法  官陳  銘  珠
右正本證明與原本無異。
如不服本判決，應於判決送達後十日內，向甲○提出上訴狀。
                                      書記官  謝  群  育
中      華      民      國    九十一    年    十二    月    十九    日
